【裁判字號】    97,上,582
【裁判日期】    980310
【裁判案由】    確認買賣關係不存在等
【裁判全文】
臺灣高等法院民事判決                   97年度上字第582號
上  訴  人  戊○○
訴訟代理人  呂紹聖律師
被 上訴 人  丙○○
訴訟代理人  許進德律師
複 代理 人  許峻鳴律師
訴訟代理人  劉金玫律師
上列當事人間請求確認買賣關係不存在等事件，上訴人對於中華
民國97年5月5日臺灣士林地方法院97年度訴字第261號第一審判
決提起上訴，本院於98年2月24日言詞辯論終結，判決如下：
    主      文
上訴駁回。
第二審訴訟費用由上訴人負擔。
    事實及理由
一上訴人起訴主張：兩造原為同居男女朋友，被上訴人於兩造交
  往期間，將如附表所示之不動產（下稱系爭不動產）贈與伊。
  嗣兩造感情生變，伊不同意無條件返還系爭不動產與被上訴人
  ，其乃允諾作價買回。惟於簽約當日，伊因酒後神智不清，不
  慎於未記載買賣價金及付款方式之買賣契約（下稱系爭契約）
  上簽名並交付身分證、印鑑章及印鑑證明予當時在場見證之訴
  外人即地政士董文星。伊酒醒後，多次通知董文星暫緩辦理系
  爭不動產之移轉登記並返還前揭證件未獲置理，系爭不動產仍
  以買賣為原因移轉登記與被上訴人。兩造就系爭不動產之買賣
  價金與付款方式既未達成意思表示合致，則系爭契約及依系爭
  契約所為移轉系爭不動產所有權登記之物權行為，應同屬無效
  。爰依物上請求權之規定，求為命被上訴人塗銷系爭不動產於
  民國96年12月3日以買賣為原因所辦理之所有權移轉登記，並
  將系爭不動產返還予上訴人之判決。
  被上訴人則以：伊於與上訴人交往期間暫將系爭不動產移轉登
  記於其名下，由記帳業之上訴人代為管理並避免前妻爭產。而
  兩造交往期間，其花用伊新臺幣（下同）數百萬元之存款，並
  將系爭不動產設定抵押借款花用，故於兩造分手後，上訴人即
  同意無條件返還系爭不動產予伊，並清償銀行借款俾塗銷抵押
  權登記等語，資為抗辯。
二原審駁回上訴人之請求，上訴人提起上訴，聲明：
  (一)原判決廢棄。
  (二)被上訴人應就坐落如附表所示之不動產於96年12月3日以買
    賣為原因之移轉登記予以塗銷並返還上訴人占有。
  (三)上開聲明返還占有部分，願供擔保，請准宣告假執行。
  被上訴人則聲明：
  (一)上訴駁回。
  (二)如受不利判決，願供擔保請准免為假執行。
三上訴人主張前揭事實，提出系爭契約、土地登記申請書、土地
  增值稅免稅證明及繳款書、土地及建築改良物所有權買賣移轉
  契約書、房屋稅繳款書、契約繳款書、兩造身分證、印鑑證明
  、土地暨建物所有權狀、系爭不動產建物之異動索引、系爭不
  動產登記謄本等件為證（原審卷第8-60頁）。兩造不爭執之事
  項：
  (一)被上訴人於91年8月8日以買賣為原因，將系爭不動產所有權
    移轉登記於上訴人。
  (二)兩造於96年11月21日簽訂系爭契約，上訴人並將身分證、印
    鑑章及印鑑證明交予當時在場見證之地政士董文星。
  (三)董文星於96年12月3日，執上訴人前揭證件，至臺北市松山
    地政事務所，以買賣為原因，將系爭不動產所有權移轉登記
    於被上訴人。
  (四)兩造間買賣系爭不動產之法律關係不存在。
四按「稱贈與者，謂當事人約定，一方以自己之財產無償給與他
  方，他方允受之契約」，民法第406條定有明文，是以必須當
  事人一方有以財產為無償給與他方之要約，經他方承諾者，始
  足當之，即當事人雙方就贈與契約內容意思表示合致者，贈與
  契約始克成立。上訴人主張被上訴人於91年8月8日以贈與之意
  思，將系爭不動產所有權移轉登記予上訴人一節，為被上訴人
  所否認。查上訴人於91年8月8日取得系爭不動產所有權之登記
  ，係以買賣為原因，非以贈與為原因（原審卷第52頁、本院卷
  第47頁），另依證人即上訴人之小學同學甲○○於原審到場證
  稱：「我認識被告（被上訴人，下同）的時候，被告說他在南
  港有一個房子，說要送給原告（上訴人，下同）作為他的承諾
  與保障。在被告跟我講這件事之前，原告就有跟我提過這件事
  。聽被告說的時候房子是否有過戶我不知道」、「我記得是五
  、六年前，那時因為我正好也有請神佛到家裡供奉，同時原告
  也有請神佛到家裡，所以時間記得比較清楚，那時候兩造已經
  住在一起了」、「記憶所及，被告不止一次提到將房子送給原
  告的事情」、「我真的不知道（系爭房屋有無過戶給原告）」
  等語（原審卷第101-102頁）。而系爭不動產包括不同樓層及
  位置之2棟房屋（見附表），非證人甲○○所指之1棟，是其所
  述已與事實有所出入。況甲○○作證日期為97年3月31日，上
  訴人取得系爭不動產所有權之登記為91年8月8日，有上訴人名
  義之所有權狀影本、系爭不動產建物部分之異動索引在卷可憑
  （原審卷第42-47、52頁），距甲○○作證時5年7月餘，其所
  稱於5、6年前認識被上訴人時，被上訴人應已於91年8月8日將
  系爭不動產移轉登記予上訴人，如被上訴人當時確以贈與之意
  思將系爭不動產移轉登記予上訴人，何庸不只一次向甲○○提
  及「要」將系爭不動產「送」給上訴人？證人甚不知被上訴人
  有無將系爭不動產移轉登記予上訴人，證人甲○○上開證言尚
  難作為被上訴人確以贈與之意思將系爭不動產移轉登記與上訴
  人認定之依據。另證人丁○○於本院到場證稱：「（丙○○贈
  與房子給戊○○這件事情，你如何知道？）第一次我是在義式
  咖啡店看過權狀，戊○○有約乙○○跟我另一男的「ㄍㄨㄥ」
  姓友人，約一起要看，後來只有我跟該「ㄍㄨㄥ」姓友人去，
  乙○○有事，所以沒有到，那是我第一次看到該權狀」、「（
  你看到權狀當時，丙○○是否在場？）當時丙○○不在場」、
  「（房子過戶之時，證人是否在場）沒有」云云（本院卷第10
  8頁背面），則證人丁○○於系爭房屋過戶時不在場，僅憑權
  狀之記載無法知悉過戶之原因，是丁○○之證言亦無由證明被
  上訴人以贈與之意思將系爭不動產移轉登記予上訴人。參諸上
  訴人於96年11月23日凌晨3時21分以0000000000號行動電話傳
  簡訊予被上訴人，略以：「你跟阿壯去台東花蓮到處去也演一
  套讓我乖乖讓回房地產（房子本來就你的沒差）」等語，且為
  上訴人不爭執（原審卷第108、113-115頁），顯然上訴人當時
  亦認系爭不動產本即為被上訴人所有。以上，上訴人所舉證據
  既不足證明被上訴人確以贈與之意思，將系爭不動產移轉登記
  與上訴人，且按物權行為有獨立性及無因性，不因無為其原因
  之債權行為，或為其原因之債權行為係無效或得撤銷而失效。
  本件兩造間於91年8月8日，確就辦理系爭房地所有權移轉登記
  之物權行為，達成意思表示之合致，已經本院調閱上訴人取得
  系爭不動產所有權移轉登記資料審閱無誤（影本見本院卷第37
  -48頁）。是不論兩造間是否存在買賣、贈與、借名登記等關
  係，對於獨立於上開債權關係外之上開移轉登記物權行為，並
  不因而受有影響，系爭房地之所有權移轉登記物權行為，當已
  生所有權移轉之效力，則上訴人於91年8月8日確已因移轉登記
  取得系爭不動產所有權。
五系爭不動產另於96年12月3日以買賣為原因，由上訴人將之移
  轉登記予被上訴人，為兩造所不爭執，上訴人主張兩造就買賣
  價金、付款方式未達成意思表示合致，則系爭契約及依系爭契
  約所為移轉登記之物權行為，同屬無效云云，為被上訴人所否
  認，辯稱系爭契約之本意，實係上訴人無條件同意將系爭不動
  產返還予被上訴人等語。
  (一)上訴人雖主張兩造簽訂系爭契約之日，其因酒後神智不清云
    云，為被上訴人所否認，證人即上訴人之堂妹鄧惠如於原審
    到場證稱：「兩造分手後一、兩天……我就到她（指上訴人
    ）辦公室找她，發現她身上酒味很重，身體很疲憊，眼神很
    茫然，我問她發生什麼事，她就說她跟被告分手了……過了
    兩三天，她到辦公室來，身上還是有酒氣，我有看到她桌上
    有一份買賣合約書的影本，我發現上面的金額是空白的……
    」；「（你是否記得剛才所述原告很早進辦公室那天的日期
    ？是幾點進辦公室？）應該是報完稅後，大約11月21日左右
    ，大概是早上八點多進辦公室，我們公司報完稅是11月15日
    ……」等語（原審卷第103-104頁）。惟上開證詞至多僅能
    證明上訴人於簽約當日上午8、9時時，曾因喝酒而滿身酒味
    ，以及簽約後之2、3日身上仍有酒氣，惟仍不足證明上訴人
    於96年11月21日下午3、4時許簽約時，有神智不清之情形。
    況證人董文星於原審到場證稱：「簽約當時大約是下午3、4
    點左右，當時我沒有聞到原告身上有酒味，感覺她的意識應
    該還算清楚」等語（原審卷第107頁），顯然上訴人於簽約
    當時無神智不清或意識模糊之情形，其主張兩造於簽訂系爭
    契約時意思表示未合致云云，亦不足採。
  (二)又系爭契約係以買賣為原因，此觀系爭契約為「不動產買賣
    契約」、被上訴人於96年12月3日取得系爭不動產所有權之
    移轉登記原因為買賣可參（原審卷第8、52頁），然證人即
    受託辦理系爭不動產移轉登記之地政士董文星原審到場證稱
    ：「我帶了一般過戶所需要的契約書與公契文件，到系爭房
    屋的現場，當時有陳小姐、被告在樓下，原告在房屋內，到
    了現場之後，我在廚房給他們看資料，讓雙方確認標的物，
    並說明移轉過戶的流程。我那時得到的訊息，本件契約係原
    告將系爭不動產無條件返還給被告，並且當場也有向雙方說
    明。感覺原告意願不高，但是我將整個權利義務都向雙方說
    明後，兩造後來還是依照我的要求在文件上簽名，並且當場
    簽收文件。因為過戶需要印鑑證明及權狀正本，這些資料原
    告當場都有提供給我去辦理過戶程序」、「一般辦理移轉登
    記的原因事實表格只有買賣、贈與、繼承、分割等事由，並
    沒有返還此一項目。所以我們選擇其中一個項目作為原因事
    實」、「沒有記載價金是因為我當時的認知是返還……標的
    內容有請他們簽名，但是金額沒有劃掉，但可以確認雙方的
    本意是返還而不是買賣。事後我回去調取系爭不動產的異動
    索引，想確認陳小姐提供給我的訊息是否正確，結果原告的
    前手就是被告，而系爭不動產是被告繼承取得，所以我判斷
    陳小姐提供的訊息應該無誤……」、「（是誰告訴你系爭房
    屋是原告無條件返還給被告的？）是陳小姐告訴我的，在房
    屋現場給兩造閱覽相關文件的時候，我也有向雙方說明系爭
    房屋是原告無條件返還給被告，對於這一點雙方都沒有意見
    」、「（為何不勾選贈與作為原因事實？）因為如果以贈與
    作為原因，會衍生比較多的事情，還有稅捐的問題，一般實
    務上，除非是特殊情形如夫妻贈與等情形，否則一般我們代
    書不會以贈與作為原因事實」等語（原審卷第105-108頁）
    。參諸上訴人曾傳簡訊予被上訴人：「你跟阿壯去台東花蓮
    到處去也演一套讓我乖乖讓回房地產（房子本來就你的沒差
    」等語，有如上述，顯然兩造簽訂系爭契約之真意，確係上
    訴人無條件將系爭不動產返還予被上訴人甚明。
  (三)而我國不動產登記實務上，據以辦理不動產移轉登記之書面
    契約（俗稱「公契」），雖均須註明其原因關係為何，惟因
    該制式契約可供選擇之原因有限（原審卷第16頁「土地登記
    申請書」，即無借名登記或返還等原因可供選擇），且當事
    人亦常為規避稅捐之考量（例如名為買賣，實為贈與），致
    不動產移轉登記契約上所載之原因常與實情不符。是尚不得
    以不動產所有權移轉契約書上所載之原因，作為認定移轉登
    記原因事實之唯一依據。兩造簽訂之系爭不動產移轉契約書
    上所載之原因雖為買賣，惟如同兩造於91年間所簽訂之不動
    產移轉契約書上所載之原因亦為買賣一般，以及如前所述之
    理由，尚不得據認兩造就系爭不動產所有權為移轉登記之原
    因即為買賣。依上所述，本件實係上訴人無條件將系爭不動
    產移轉登記予被上訴人，又兩造簽訂系爭契約時，上訴人縱
    使意願不高，甚至於地政士董文星詢問其問題，均由當時在
    場之陳小姐代答，惟上訴人於董文星向兩造詳細說明兩造權
    利義務，以及上訴人係無條件將系爭不動產返還予被上訴人
    後，非但未表示異議，尚且親筆簽署系爭契約，甚至交付辦
    理系爭不動產移轉登記所需之印鑑證明、身分證影本及系爭
    不動產權狀等文件予董文星簽收，顯見上訴人已明示同意系
    爭契約，並無條件將系爭不動產移轉登記返還予被上訴人。
    上訴人主張其當時未同意上開契約內容，且系爭買賣契約內
    未載明買賣價金及付款方式，故系爭契約不成立等語，洵不
    足採。
  (四)上訴人復主張其嗣後曾多次通知董文星暫緩辦理系爭不動產
    之移轉登記並返還前揭證件未獲置理云云，然經董文星證稱
    ：「在辦理過戶的過程中，我接過一次原告的電話，請我暫
    緩辦理，但沒有說明原因，我告訴她，我目前只辦理到報稅
    階段，這段時間，她可以與被告協商出共同的意見，我會依
    照雙方的意見來辦理。但如果沒有辦法達成協議，我既然之
    前是受到雙方的委託，就無法僅憑單方的要求就停止辦理。
    此外我還接到一名自稱受原告授權的男子多次電話要求我暫
    緩辦理，甚至問我需要多少費用，希望我先停止，我告訴他
    我已經告知原告了，而且他也沒有任何的憑據證明他有得到
    原告授權，所以我也沒有理會他的要求。後來我也沒有接到
    兩造停止辦理的要求，就按照流程辦理過戶完畢」等語（原
    審卷第106頁），可知董文星係依兩造之委任為本件系爭不
    動產所有權移轉登記之過戶手續，是其未依上訴人片面要求
    而停止辦理受任事務，於法無何不合。又物權行為有獨立性
    及無因性，不因無為其原因之債權行為，或為其原因之債權
    行為係無效或得撤銷而失效，有如上述。本件兩造間於96年
    12 月3日，確就辦理系爭房地所有權移轉登記之物權行為，
    達成意思表示之合致，已據證人董文星證述綦詳，詳如前述
    (二)，並經本院調閱上訴人取得系爭不動產所有權移轉登記資
    料審閱屬實（影本見本院卷第60-68頁）。則不論兩造間是
    否存在買賣、贈與、借名登記等關係，對於獨立於上開債權
    關係外之上開移轉登記物權行為，並不因而受有影響，系爭
    房地之所有權移轉登記物權行為，已生所有權移轉之效力，
    被上訴人於96年12月3日確已因移轉登記取得系爭不動產所
    有權。
六綜上所述，兩造簽訂系爭契約之真意係上訴人無條件將系爭不
  動產返還予被上訴人，並委託證人董文星據以辦理系爭不動產
  所有權移轉登記，無論債權行為或物權行為均非無效，被上訴
  人於96年12月3日確已因移轉登記取得系爭不動產所有權。從
  而，上訴人依物上請求權之規定，請求被上訴人就坐落如附表
  所示之不動產於96年12月3日以買賣為原因之移轉登記予以塗
  銷並返還上訴人占有，於法無據，應予駁回，其訴既經駁回，
  關於返還系爭不動產占有部分之假執行聲請，亦失所依據，應
  併予駁回。原審為上訴人敗訴之判決，並駁回其假執行之聲請
  ，核無不合。上訴意旨指摘原判決不當，求予廢棄改判，為無
  理由，應予駁回。
七本件因事證已臻明確，兩造其餘攻擊、防禦方法及所為之立證
  ，經審酌後認與判決之結果不生若何影響，無庸再逐一予以論
  列，合併敘明。
據上論結，本件上訴為無理由，依民事訴訟法第449條第1項、第
78條，判決如主文。
中    華    民    國    98    年    3     月    10    日
                    民事第十六庭
                        審判長法  官  劉靜嫻
                              法  官  呂淑玲
                              法  官  湯美玉
正本係照原本作成。
如不服本判決，應於收受送達後20日內向本院提出上訴書狀，其
未表明上訴理由者，應於提出上訴後20日內向本院補提理由書狀
（均須按他造當事人之人數附繕本）上訴時應提出委任律師或具
有律師資格之人之委任狀；委任有律師資格者，另應附具律師資
格證書及釋明委任人與受任人有民事訴訟法第466條之1第1項但
書或第2項（詳附註）所定關係之釋明文書影本。
中    華    民    國    98    年    3     月    10    日
                              書記官  蕭進忠
附註：
民事訴訟法第466條之1（第1項、第2項）：
對於第二審判決上訴，上訴人應委任律師為訴訟代理人。但上訴
人或其他法定代理人具有律師資格者，不在此限。
上訴人之配偶、三親等內之血親、二親等內之姻親，或上訴人為
法人、中央或地方機關時，其所屬專任人員具有律師資格並經法
院認為適當者，亦得為第三審訴訟代理人。


司法院資訊處製作；財團法人民間司法改革基金會備份。
